行　政　法　院　判　決　　　　　　　　　　　　　　八十七年度判字第四九七號
　　原　　　告　甲○○
　　被　　　告　臺南縣政府
右當事人間因重測事件，原告不服內政部中華民國八十六年十月二十九日台內訴字
第八六○四六○六號再訴願決定，提起行政訴訟，本院判決如左︰
　　主  文
原告之訴駁回。
　　事  實
緣原告所有坐落台南縣佳里鎮○里段一六○四－六九、0000－000地號等二筆
土地，位屬八十年度佳里地籍重測區之土地，原告經地政機關通知後逾期未自行
界標且未到場指界（參見臺灣臺南地方法院八十年度訴字第六○一號民事判決所載，
該判決係有關原告與鄰地所有人間請求確認不動產經界等之判決），經重測後編為佳
里鎮○○段九一○、八六五地號。原告因重測後合計面積較重測前登記簿所載減少，
要求調閱舊地籍圖或分割複丈圖勘查更正，為被告八十二年二月一日府地籍字第一三
九一四號函否准。原告曾提起訴願、再訴願，經內政部八十二年八月三十日台內訴字
第八二○三四三五號再訴願決定：「原決定、原處分均撤銷，由原處分機關另為適當
之處理。」被告重為處分結果，將系爭土地更正面積。原告不服，提起訴願，臺灣省
政府八十四年九月十八日府訴一字第一六一九五八號訴願決定：「原處分撤銷，由原
處分機關另為處分。」被告函請臺灣省政府如何適當處理，經該府以八十六年一月三
日府地一字第一四二三○三號函復略以：「本案既經台南地方法院八十年度訴字第六
○一號民事判決「原告之訴駁回」、高等法院台南分院八十一年度上字第十二號民事
判決「上訴駁回」、最高法院八十一年度台上字第二四○六號民事判決「上訴駁回」
確定，雖經內政部八十二年八月三十日台八二內訴字第八二○三四三五號再訴願決定
：「原決定、原處分均撤銷，由原處分機關另為適當之處理。」及本府八十四年九月
十八日府訴一字第一六一九五八號訴願決定：「原處分撤銷，由原處分機關另為處分
。」有案，惟以本案系爭界址既經法院判決確定自有其既判力，請貴府參酌上揭民事
確定判決意旨重為行政處分，依法處理。」被告乃以八十六年一月三十一日府地測字
第一四八一八號函重為處分略以：「二、本案．．．經函請佳里地政事務所依省府函
示參酌法院確定判決意旨查對重測相關資料並副知台端在案，茲經佳里地政事務所查
復略以「經查重測調查表記載與法院判決意旨相符，重測成果並依公告確定在案」等
語。因之依內政部三九台內地字第三四七九號代電所示「界址之鑑定依法院之裁判，
面積依地政機關測量成果」規定，仍維持重測成果。」原告不服，提起訴願、再訴願
，遞遭決定駁回，遂提起行政訴訟，茲摘兩造訴辯意旨如次：
原告起訴意旨略謂︰一、本件前次經歷內政部及台灣省政府之兩次撤銷原處分，因此
重測界址之錯誤是確定的具體事實。而最高法院判決理由意旨為本件應審究者，厥為
地政機關，依舊地籍圖施測是否有誤是已，而法院囑託測量總隊依參照舊地籍圖鑑定
結果為一六○四之六九及一六○四之一○○二筆土地合併度為北邊七．○八公尺，
南邊七．一八公尺（最高法院誤寫為七．一公尺）均較重測界址之北邊六．九公尺，
南邊六．六七公尺為大，此事實不容抹煞。而法院係駁回原告七．四公尺之主張。
而關於拆除地上物之請求，原告之訴訟聲明僅請求確認不動產經界，並未要求拆除地
上物，因地上物僅是一些舊鐵厝，可待往後欲建築時共同解決。但因在一審庭訊時，
在法官一再地詢門及引導下，原告一時無法意會，才表示願意一併拆除地上物，卻造
成往後之訴訟及鑑定均在拆除地上物打轉，而對於正確經界未做出應有的判決。顯然
法院誤認鑑定界址等於重測界址，更未明察所減少之面積達五三．三九平方公尺，已
超出誤差限制甚多，即表示界址有誤，未再詳細調查，即做出違背事實之判決。二
、司法院釋字第三七四號解釋，地政機關依土地法第四十六條之一至第四十六條之三
的規定所為地籍圖重測，並無增減人民私權之效力。因此本件民事判決除了違背事實
外，更違背憲法。又民事確定判決，並無拘束行政訴訟之效力，及行政法院四十四年
判字第四十八號「民、刑事訴訟所認定之事實，並不能拘束行政法院，行政法院自得
自行認定及裁判。」本件法院之判決基礎係建立在被告之行政處分及重測人員證詞上
，而內政部及台灣省政府既已認定本件重測之行政處分有誤，自應貫徹修正，豈能因
被告之抗拒而失去原則，因此內政部駁回原告之訴願顯有未洽。三、原告於公告期限
內提出異議，而鑑定人員硬報告出本件經公告確定，顯然違背事實，而依法於公告
期限一個月內提出異議者，同訴願之提起，重測人員從重測作業之不實及協調時之
阻撓及訴訟報告之虛偽陳述，完全在他們的掌控之中，原告土地，只因指界時未找到
測量人員，即無緣無故的平白遭受侵吞五十三平方公尺土地，且變成過窄無法建築之
雙重損失。不但申訴無門，並深受地政人員擾民之苦，橫蠻無理，最後一道防線只靠
法院裁判。為此請求判決將原決定及原處分均予撤銷等語。
被告答辯意旨略謂︰一、按「重新實施地籍測量時，土地所有權人應於地政機關通知
限期內，自行
行施測：一、鄰地界址。二、現使用人之指界。三、參照舊地籍圖。四、地方習慣。
」次按「戶地測量應按地籍調查表所載認定之界址，逐宗施測。」分別為土地法第四
十六條之二第一項、地籍測量實施規則第二百十條第一項著有明文。本件系爭土地界
址經調閱重測地籍調查表，皆依前開規定辦理重測，且嗣後再經法院查證（法院判決
書之理由並詳載有重測作業並無不合、以舊地籍圖檢測與重測成果並無不符。）顯然
原告之事實陳述內容所指「．．．原告均按通知準時到場指界，但於等候四十分鐘未
見重測人員到場，．．．而後重測人員以原告通知三次未到場指界為由，即以鄰地所
有權人不實之指界作為重測界址；重測人員並未真正的依地籍調查表所載依鄰地界址
及參照舊地籍圖施測」云云，殊不足採。二、又原告於陳述之事實所指摘「於公告期
限內前往閱覽，雖遭受惡劣之對待，仍提出異議，佳里地政事務所遂於八十年六月七
日召開協調會參與協調之鄰地所有權人同意參照舊地籍圖施測更正，但當場遭受本件
重測人員堅決反對更正，並大聲咆哮且迅即離開協調會場，致協調失敗，原告遂提起
訴願、再訴願．．．」等情。其事實本府已如前述且有案可稽，灼見原告扭曲事實。
三、至按「人民因中央或地方機關之違法行政處分認為損害其權利，經依訴願法提起
再訴願而不服其決定得向行政法院提起行政訴訟。」為行政訴訟法第一條第一項明文
規定。本件原告所陳述皆指摘法院判決不當之情事，係屬司法機關之權責，核與前揭
行政訴訟法之規定背離，驟提行政訴訟，自有未洽。四、查「土地法第四十六條之一
至第四十六條之三執行要點」－二十一明文規定：「重測公告期間，土地所有權人因
面積增減提出異議時，應依土地法第四十六條之三第二項、第三項辦理。本件原告於
公告期限內提出異議，受理異議機關佳里地政事務所皆循前開規定辦理，並無不當。
原告所指「於公告期限內提出異議而鑑定人員卻硬報告本件經公告確定，顯然違背事
實，而依法於公告期限一個月內提出異議者，同訴願之提起」乙節，與事實不符且
於法無據。按「地籍圖之重測，因其測量技術及使用儀器遠較日據時期精密優良，又
數十年來，土地因人為或天然地形變遷、界址與原地籍圖不符，加以複丈時誤差之配
賦，乃使重測前、後土地面積發生增減，成為必然事實。」為內政部七十四、九、九
、七十四台內地字第三四○八八三號函所明示，因此原告所指重測後面積減少為無緣
無故的遭受侵吞五三平方公尺，並非事實。五、綜上論結，本件原告系爭之土地辦理
地籍圖重測皆循土地法等有關規定辦理，並經原告訴請司法機關審理時亦查證無誤，
足見行政處分洵無不當。縱經第一次內政部再訴願、第二次台灣省政府訴願等非事實
違法之決定，本府對其所為之決定亦為適當之處理。又本件系爭界址，既經法院判決
確定，自有其既判力，原告第三次向台灣省政府提起訴願、向內政部提起再訴願皆為
駁回之決定並無不當。原告不服再訴願之決定而向鈞院提起行政訴訟並要求「再訴願
決定、訴願決定及原處分均撤銷，另依測量局鑑定結果將佳里鎮○○段八六五、九一
○兩地號合併界址度予以更正為北端七點○八公尺、南邊七點一八公尺。」於法無
據，應無理由，並請依法駁回原告之訴等語。
    理  由
按「重新實施地籍測量時，土地所有權人應於地政機關通知限期內，自行
到場指界。逾期不
二、現使用人之指界。三、參照舊地籍圖。四、地方習慣。」次按「戶地測量應按地
籍調查表所載認定之界址，逐宗施測。」分別為土地法第四十六條之二第一項、地籍
測量實施規則第二百十條第一項著有明文。本件原告所有坐落台南縣佳里鎮○里段一
六○四－六九、0000－000地號等二筆土地，位屬八十年度佳里地籍重測區之
土地，原告經地政機關通知後逾期未自行
鎮○○段九一○、八六五地號。原告因重測後合計面積較重測前登記簿所載減少，要
求調閱舊地籍圖或分割複丈圖勘查更正，為被告八十二年二月一日府地籍字第一三九
一四號函否准。原告曾提起訴願、再訴願，經內政部八十二年八月三十日台內訴字第
八二○三四三五號再訴願決定：「原決定、原處分均撤銷，由原處分機關另為適當之
處理。」被告重為處分結果，將系爭土地更正面積。原告仍不服，提起訴願，臺灣省
政府八十四年九月十八日府訴一字第一六一九五八號訴願決定：「原處分撤銷，由原
處分機關另為處分。」被告以八十六年一月三十一日府地測字第一四八一八號函重為
處分，仍維持原重測成果。原告仍不服，循序提起行政訴訟，主張：台灣省政府及內
政部之一再訴願決定，均清楚的指出重測界址之作業方式不當，及本件應參照舊地籍
圖逕行施測方始正辦，但被告不依上述決定意旨辦理。又本件界址爭執之訴訟，雖
經最高法院民事判決「上訴駁回」確定，但行政訴訟得自行認定事實，不受該判決之
拘束云云。查本件原告所有坐落台南縣佳里鎮○里段一六○四－六九、0000－0
00地號等二筆土地，位屬八十年度佳里地籍重測區之土地，重測後編為佳里鎮○○
段九一○、八六五地號，原告因重測後合計面積較重測前登記簿所載減少，要求調閱
舊地籍圖或分割複丈圖勘查更正。惟查關於原告就系爭土地與鄰地間有關確認不動產
經界等事件，業經最高法院八十一年度台上字第二四○六號民事判決駁回原告之上訴
，於判決理由已載明：原告所有上開兩筆土地，經地政機關三次通知，均未到場指界
或自行
地界址並參照舊地籍圖逕行施測，並於八十年三月十五日至同年四月十四日經被告八
十年地籍字第三四一六三號公告三十日確定。依本件土地重測地籍調查表之記載，原
告所有上開一六○四－六九地號土地之四鄰界址，均係參照舊地籍圖經界施測，00
00－000地號土地，其北鄰、西鄰、南鄰經界，亦參照舊地籍圖施測，其東鄰經
界始依鄰地所有權人所指界址為經界施測。原告既未依地政機關之通知自行
或到場指界，辦理重測之地政機關依照鄰地界址或參照舊地籍圖逕行施測，與土地法
第四十六條之二第一項定並無不合。茲應審究者，厥為地政機關依舊地籍圖施測是否
有誤是已。經原審依原告所主張按舊地籍圖之界址，囑託測量總隊鑑定結果：(1)佳里
段0000－000地號土地度為○．八八公尺，一六○四－六九地號土地北邊
度為六．二公尺，南邊為六．三公尺。換言之，0000－000地號及一六○四－
六九地號二筆土地合併計算，依舊地籍圖施測東西度北端為七．○八公尺，南邊為
七．一八公尺。．．．（該判決誤寫為七．一公尺）(3)依重測後地籍圖測量結果亦然
，有鑑定書可稽。原告徒指其所有之第0000－000號及第一六○四－六九號二
筆土地合併計算係七．四公尺，與舊地籍圖不符，自不足取云云，有該判決書附於原
處分可稽。從而，被告依內政部三九台內地字第三四七九號代電所示「界址之鑑定
依法院之裁判，面積依地政機關測量成果」規定，以八十六年一月三十一日府地測字
第一四八一八號函重為處分，仍維持原重測成果，並無不合。又本件既經台南縣佳里
地政事務所查明重測調查表記載與法院判決意旨相符，並經本院調查審認，自得作為
判決之依據。原告認行政訴訟不受上開判決之拘束云云，亦不足採。是被告所為仍維
持原重測成果之處分，並無違誤，一再訴願決定遞予維持，亦無不合。原告起訴意旨
，難謂有理由，應予駁回。
據上論結，本件原告之訴為無理由，爰依行政訴訟法第二十六條後段判決如主文。
中    華    民    國     八十七      年      三      月     二十六      日
                    行 政 法 院 第 二 庭
                                審 判 長 評  事      黃  綠  星
                                         評  事      廖  政  雄
                                         評  事      徐  樹  海
                                         評  事      彭  鳳  至
                                         評  事      黃  合  文
右  正  本  證  明  與  原  本  無  異
                                         法院書記官  王  福  瀛
中    華    民    國     八十七      年      三      月     二十六      日
